---
title: "TD4 ANALYSE DE LA NON-STATIONARITE ET RACINES UNITAIRES"
author: "CROCHET Florian et MARTERET Achille"
format: pdf
toc: true
toc-title: Sommaire
---

\newpage
# Importation des libraries

```{r, message=FALSE, warning=FALSE}
library(tidyverse)
library(openxlsx)
library(urca)
library(forecast)
library(tseries)
```



\newpage
# Chocs permanents vs. chocs transitoires : une analyse exploratoire

```{r}
simulate_ar1 <- function(phi, choc_value, choc_time = 100, n = 200) {
  Y <- numeric(n)
  eps <- rnorm(n, mean = 0, sd = 1)
  
  for (t in 2:n) {
    Y[t] <- phi * Y[t - 1] + eps[t]
    if (t == choc_time) {
      Y[t] <- Y[t] + choc_value
    }
  }
  return(Y)
}

set.seed(132)

phi_vals <- c(0.5, 0.9, 1.0)
chocs <- c(20, 40, -20, -40)

# Stocker les résultats dans une data.frame
results <- data.frame()

for (choc in chocs) {
  for (phi in phi_vals) {
    serie <- simulate_ar1(phi, choc)
    df <- data.frame(
      t = 1:200,
      Y = serie,
      phi = paste0("phi = ", phi),
      choc = paste0("Choc = ", choc)
    )
    results <- rbind(results, df)
  }
}
ggplot(results, aes(x = t, y = Y, color = phi)) +
  geom_line() +
  facet_wrap(~choc, scales = "free_y") +
  labs(title = "Impact de chocs à t=100 pour différentes valeurs de ϕ₁",
       x = "Temps", y = "Y_t") +
  theme_minimal() +
  theme(legend.position = "top")


simulate_ar1 <- function(phi, choc_value, choc_time = 100, n = 200) {
  Y <- numeric(n)
  eps <- rnorm(n, mean = 0, sd = 1)
  
  for (t in 2:n) {
    Y[t] <- phi * Y[t - 1] + eps[t]
    if (t == choc_time) {
      Y[t] <- Y[t] + choc_value
    }
  }
  return(Y)
}
```

Les processus avec $ϕ = 1$ ne retombe pas sur la tendance ce qui confirme la marche aléatoire.

Pour $ϕ=0.5$, le choc disparaît rapidement. Pour $ϕ=0.9$, il persiste plus longtemps. Pour $ϕ=1.0$, il devient permanent.

Dans le cadre d'une marche aléatoire le choc à un impacte permanent et aléatoire sur les différents processus, tandis que pour les phi < 1, les processus reviennent à leur niveau de tendance initial.



\newpage
# TS vs. DS : simulation de processus

```{r}
set.seed(246)

T <- 200  # Echantillon de 1000 observations

# Processus stochastique
Y_TS <- numeric(T)
Y_DS <- numeric(T)
```

## Loi normale centrée de variance 1/4

### Mise à jour des paramètres

```{r}
sigma1 <- 1/4

epsilon1 <- rnorm(T, mean = 0, sd = sqrt(sigma1))  # ~ N(0,1/4)
```

### Simulation des processus

```{r}
# Premier processus

for (t in 1:T) {
  Y_TS[t] <- 0.2 * t + epsilon1[t]
}


# Second processus

for (t in 2:T) {
  Y_DS[t] <- 0.2 + Y_DS[t - 1] + epsilon1[t]
}
```

### Représentation graphique

```{r}
# Base de données
data <- tibble(
  Temps = rep(seq_len(T), times = 2),
  Valeur = c(Y_TS, Y_DS),
  Processus = rep(c("TS: Y[t] = 0.2t + ε[t]", "DS: Y[t] = 0.2 + Y[t-1] + ε[t]"), each = T)
)


# Graphique
data |> 
  ggplot() +
  aes(x = Temps, y = Valeur, color = Processus) +
  geom_line() +
  labs(title = "Comparaison entre un processus déterministe et un processus stochastique",
       x = "Temps",
       y = "Valeur de la série") +
  theme_bw()
```

La série TS est stationnaire autour d’une tendance déterministe (une tendance linéaire de pente 10/50=0.2). Les chocs $𝜀_t$ n'ont pas d'effet permanent sur la série : après un choc, la série revient à sa tendance.

La série DS contient une racine unitaire. Un choc $𝜀_t$ a un effet permanent : la série ne revient pas à une tendance fixe après un choc.

\newpage
## Loi normale centrée de variance 1/2

### Mise à jour des paramètres

```{r}
sigma2 <- 1/2

epsilon2 <- rnorm(T, mean = 0, sd = sqrt(sigma2))  # ~ N(0,1/2)
```

### Simulation des processus

```{r}
# Premier processus

for (t in 1:T) {
  Y_TS[t] <- 0.2 * t + epsilon2[t]
}


# Second processus

for (t in 2:T) {
  Y_DS[t] <- 0.2 + Y_DS[t - 1] + epsilon2[t]
}
```

### Représentation graphique

```{r}
# Base de données
data <- tibble(
  Temps = rep(seq_len(T), times = 2),
  Valeur = c(Y_TS, Y_DS),
  Processus = rep(c("TS: Y[t] = 0.2t + ε[t]", "DS: Y[t] = 0.2 + Y[t-1] + ε[t]"), each = T)
)


# Graphique
data |> 
  ggplot() +
  aes(x = Temps, y = Valeur, color = Processus) +
  geom_line() +
  labs(title = "Comparaison entre un processus déterministe et un processus stochastique",
       x = "Temps",
       y = "Valeur de la série") +
  theme_bw()
```

La série TS est stationnaire autour d’une tendance déterministe (une tendance linéaire de pente 10/50=0.2). Les chocs $𝜀_t$ n'ont pas d'effet permanent sur la série : après un choc, la série revient à sa tendance.

La série DS contient une racine unitaire. Un choc $𝜀_t$ a un effet permanent : la série ne revient pas à une tendance fixe après un choc.

En augmentant la variance des résidus de 1/4 à 1/2, nous avons accru l'impact des chocs. Nous observons ainsi que les variations des deux séries sont plus importantes.

\newpage
## Loi normale centrée réduite

### Mise à jour des paramètres

```{r}
sigma3 <- 1

epsilon3 <- rnorm(T, mean = 0, sd = sqrt(sigma3))  # ~ N(0,1)
```

### Simulation des processus

```{r}
# Premier processus

for (t in 1:T) {
  Y_TS[t] <- 0.2 * t + epsilon3[t]
}


# Second processus

for (t in 2:T) {
  Y_DS[t] <- 0.2 + Y_DS[t - 1] + epsilon3[t]
}
```

### Représentation graphique

```{r}
# Base de données
data <- tibble(
  Temps = rep(seq_len(T), times = 2),
  Valeur = c(Y_TS, Y_DS),
  Processus = rep(c("TS: Y[t] = 0.2t + ε[t]", "DS: Y[t] = 0.2 + Y[t-1] + ε[t]"), each = T)
)


# Graphique
data |> 
  ggplot() +
  aes(x = Temps, y = Valeur, color = Processus) +
  geom_line() +
  labs(title = "Comparaison entre un processus déterministe et un processus stochastique",
       x = "Temps",
       y = "Valeur de la série") +
  theme_bw()
```

La série TS est stationnaire autour d’une tendance déterministe (une tendance linéaire de pente 10/50=0.2). Les chocs $𝜀_t$ n'ont pas d'effet permanent sur la série : après un choc, la série revient à sa tendance.

La série DS contient une racine unitaire. Un choc $𝜀_t$ a un effet permanent : la série ne revient pas à une tendance fixe après un choc.

En augmentant la variance des résidus 1/2 à 1, nous avons accru l'impact des chocs. Nous observons ainsi que les variations des deux séries sont plus importantes.



\newpage
# Régressions fallacieuses

## Génération de 5000 séries pour 200 observations chacune

```{r}
set.seed(123)

# Paramètres
n_series <- 5000
n_obs <- 200
alpha <- 0.05

# Fonction pour générer une marche aléatoire
marche_aleatoire <- function(n) {
  cumsum(rnorm(n))
}

# Stockage des p-values
p_values <- numeric(n_series)

# Boucle pour générer les séries et effectuer les régressions
for (i in 1:n_series) {
  Xt <- marche_aleatoire(n_obs)
  Yt <- marche_aleatoire(n_obs)
  
  model <- lm(Yt ~ Xt)
  p_values[i] <- summary(model)$coefficients[2, 4] # p-value associée à β1
}

# Pourcentage de rejets de H0
rejection_rate <- mean(p_values < alpha) * 100

cat("Pourcentage de rejets de H0 au seuil de 5%:", rejection_rate, "%\n")
```

Nos deux processus {Xt} et {Yt} générés artificiellement comme deux marches aléatoires indépendantes, devrait être indépendantes, il ne devrait pas y avoir de corrélation entre les deux séries. Ainsi, si on estime Yt = β0 +β1Xt +ηt, β1 devrait être différent de 0 que dans 5% des cas. Or, on remarque dans nos séries que l'hypothèse H0 : β1 = 0 au taux d'erreur de 5%, obtient un pourcentage de rejet de 83.52% pour 200 observations et 5000 séries testés.


\newpage
## Génération de 5000 séries pour 400 observations chacune

```{r}
set.seed(123)

# Paramètres
n_series <- 5000
n_obs <- 400      # Nous passons de 200 à 400 observations.
alpha <- 0.05

# Fonction pour générer une marche aléatoire
marche_aleatoire <- function(n) {
  cumsum(rnorm(n))
}

# Stockage des p-values
p_values <- numeric(n_series)

# Boucle pour générer les séries et effectuer les régressions
for (i in 1:n_series) {
  Xt <- marche_aleatoire(n_obs)
  Yt <- marche_aleatoire(n_obs)
  
  model <- lm(Yt ~ Xt)
  p_values[i] <- summary(model)$coefficients[2, 4] # p-value associée à β1
}

# Pourcentage de rejets de H0
rejection_rate <- mean(p_values < alpha) * 100

cat("Pourcentage de rejets de H0 au seuil de 5%:", rejection_rate, "%\n")
```

Lorsqu'on augmente le nombre d'observations le pourcentage de rejet augmente. Pour 400 observations le pourcentage de rejet passe de 83.52% à 88.16%


\newpage
## Génération de 8000 séries pour 200 observations chacune

```{r}
set.seed(123)

# Paramètres
n_series <- 8000 # Nous passons de 5000 à 8000 observations.
n_obs <- 200
alpha <- 0.05

# Fonction pour générer une marche aléatoire
marche_aleatoire <- function(n) {
  cumsum(rnorm(n))
}

# Stockage des p-values
p_values <- numeric(n_series)

# Boucle pour générer les séries et effectuer les régressions
for (i in 1:n_series) {
  Xt <- marche_aleatoire(n_obs)
  Yt <- marche_aleatoire(n_obs)
  
  model <- lm(Yt ~ Xt)
  p_values[i] <- summary(model)$coefficients[2, 4] # p-value associée à β1
}

# Pourcentage de rejets de H0
rejection_rate <- mean(p_values < alpha) * 100

cat("Pourcentage de rejets de H0 au seuil de 5%:", rejection_rate, "%\n")
```

Lorsqu'on augmente le nombre de séries générées, passant de 5000 à 8000, le pourcentage de rejets au seuil de 5% diminue légèrement, passant à 82.9875%.

Les résultats dépendent donc plus fortement du nombre d'observation générée, que du nombre de série générée.


\newpage
## Conclusion

Les résultats montrent qu’en présence de marches aléatoires, la régression produit un taux de rejet de H0 bien supérieur aux 5% attendus sous l’hypothèse nulle, ce qui illustre une corrélation fallacieuse.

Lorsque le nombre d’observations par série augmente, le taux de rejet s’accroît (de 83,52% à 88,16% pour 200 à 400 observations), ce qui suggère que la dépendance temporelle accrue amplifie la fausse corrélation.

En revanche, l’augmentation du nombre de séries simulées ne modifie pas significativement le phénomène (82,99% pour 8000 séries contre 83,52% pour 5000), confirmant que le biais provient de la structure des données et non du nombre de simulations.



\newpage
# Distribution de la statistique de test de Dickey-Fuller pour le modèle sans constante ni tendance via la méthode de Monte Carlo

## Processus à racine unitaire

```{r}
set.seed(246)

# Paramètres
nb_obs <- 100
nb_sim <- 10000

# Stockage des t-statistiques
t_stats <- numeric(nb_sim)

# Simulation du processus racine unitaire
for (i in 1:nb_sim) {
  
  epsilon <- rnorm(nb_obs, mean = 0, sd = 1)   # Résidus normaux centrés réduits
  Y <- numeric(nb_obs)
  
  Y[1] <- epsilon[1]         # Première observation
  
  for (t in 2:nb_obs) {
    Y[t] <- Y[t-1] + epsilon[t]  # Processus racine unitaire
  }
  
  # Régression de Yt sur Yt-1 pour estimer le paramètre phi_1 et son écart-type
  modele <- lm(Y[2:nb_obs] ~ Y[1:(nb_obs-1)] - 1)
  
  phi_1 <- coef(modele)[1]         # Coefficient estimé phi_1
  gamma <- phi_1 - 1              # Calcul de gamma estimé
  
  # Ecart-type de gamma (égal à l'écart-type de phi_1)
  se_gamma <- summary(modele)$coefficients[1, 2]
  
  # Statistique de test
  t_stats[i] <- gamma / se_gamma
}

# Estimation de la densité par noyau pour visualiser la distribution
densite <- density(t_stats)

# Histogramme avec la courbe de densité lissée
hist(
  t_stats, 
  breaks = 50, 
  probability = TRUE, 
  col = "lightblue", 
  main = "Distribution des t-statistiques avec lissage par noyau", 
  xlab = "t-stat"
)
lines(
  densite,
  col = "red",
  lwd = 2
)

# Calcul des valeurs critiques pour 10%, 5% et 1%
val_crit_est_10 <- quantile(t_stats, 0.10)
val_crit_est_5  <- quantile(t_stats, 0.05)
val_crit_est_1  <- quantile(t_stats, 0.01)

cat("Valeur critique unilatérale à 10% :", val_crit_est_10, "\n")
cat("Valeur critique unilatérale à 5%  :", val_crit_est_5, "\n")
cat("Valeur critique unilatérale à 1%  :", val_crit_est_1, "\n")


# Valeurs critiques réelles pour n = 100 et p = 10%, p = 5% et p = 1%
critical_values <- unitrootTable(trend = "nc", statistic = "t")

val_crit_10 <- critical_values["100", "0.100"]
val_crit_5  <- critical_values["100", "0.050"]
val_crit_1  <- critical_values["100", "0.010"]

# Tableau comparatif
tableau_comparatif <- tibble(
  "Seuil" = c("10%", "5%", "1%"),
  "Valeur critique estimée" = c(val_crit_est_10, val_crit_est_5, val_crit_est_1),
  "Valeur critique réelle" = c(val_crit_10, val_crit_5, val_crit_1)
)

tableau_comparatif
```

Grâce à la méthode de Monte Carlo, les valeurs obtenues par simulation d’un processus à racine unitaire, sans constante ni tendance, sont quasi identiques à celles figurant dans la table de Dickey-Fuller. Plus le nombre de simulations est élevé, plus les statistiques obtenues convergent vers celles présentes dans la table.

\newpage
## Processus avec constante delta_0 = 5

```{r}
set.seed(246)

# Paramètres
nb_obs <- 100
nb_sim <- 10000

# Stockage des t-statistiques
t_stats <- numeric(nb_sim)

# Simulation du processus avec constante (delta_0 = 5)
delta_0 <- 5
for (i in 1:nb_sim) {
  
  epsilon <- rnorm(nb_obs, mean = 0, sd = 1)   # Résidus normaux centrés réduits
  Y <- numeric(nb_obs)
  
  Y[1] <- delta_0 + epsilon[1]  # Première observation avec constante
  
  for (t in 2:nb_obs) {
    Y[t] <- delta_0 + Y[t-1] + epsilon[t]  # Processus avec constante
  }
  
  # Création de la variable de tendance
  trend <- 1:nb_obs  # Variable temporelle croissante
  
  # pour tester un modèle avec constante, il est préférable d’adopter une spécification
  # avec constante et tendance
  modele <- lm(Y[2:nb_obs] ~ Y[1:(nb_obs-1)] + trend[2:nb_obs])
  
  phi_1 <- coef(modele)[2]         # Coefficient estimé phi_1 (sur Yt-1)
  gamma <- phi_1 - 1              # Calcul de gamma estimé
  
  # Ecart-type de gamma (égal à l'écart-type de phi_1)
  se_gamma <- summary(modele)$coefficients[2, 2]
  
  # Statistique de test
  t_stats[i] <- gamma / se_gamma
}

# Estimation de la densité par noyau pour visualiser la distribution
densite <- density(t_stats)

# Histogramme avec la courbe de densité lissée
hist(
  t_stats, 
  breaks = 50, 
  probability = TRUE, 
  col = "lightblue", 
  main = "Distribution des t-statistiques avec lissage par noyau", 
  xlab = "t-stat"
)
lines(
  densite,
  col = "red",
  lwd = 2
)

# Calcul des valeurs critiques pour 10%, 5% et 1%
val_crit_est_10 <- quantile(t_stats, 0.10)
val_crit_est_5  <- quantile(t_stats, 0.05)
val_crit_est_1  <- quantile(t_stats, 0.01)

cat("Valeur critique unilatérale à 10% :", val_crit_est_10, "\n")
cat("Valeur critique unilatérale à 5%  :", val_crit_est_5, "\n")
cat("Valeur critique unilatérale à 1%  :", val_crit_est_1, "\n")

# Valeurs critiques réelles pour n = 100 et p = 10%, p = 5% et p = 1%
critical_values <- unitrootTable(trend = "ct", statistic = "t")

val_crit_10 <- critical_values["100", "0.100"]
val_crit_5  <- critical_values["100", "0.050"]
val_crit_1  <- critical_values["100", "0.010"]

# Tableau comparatif
tableau_comparatif <- tibble(
  "Seuil" = c("10%", "5%", "1%"),
  "Valeur critique estimée" = c(val_crit_est_10, val_crit_est_5, val_crit_est_1),
  "Valeur critique réelle" = c(val_crit_10, val_crit_5, val_crit_1)
)

tableau_comparatif
```


Nous remarquons que les valeurs critiques estimées sont proches de celles de la table de Dickey-Fuller.

\newpage
## Processus avec constante delta_0 = 10

```{r}
set.seed(246)

# Paramètres
nb_obs <- 100
nb_sim <- 10000

# Stockage des t-statistiques
t_stats <- numeric(nb_sim)

# Simulation du processus avec constante (delta_0 = 10)
delta_0 <- 10
for (i in 1:nb_sim) {
  
  epsilon <- rnorm(nb_obs, mean = 0, sd = 1)   # Résidus normaux centrés réduits
  Y <- numeric(nb_obs)
  
  Y[1] <- delta_0 + epsilon[1]  # Première observation avec constante
  
  for (t in 2:nb_obs) {
    Y[t] <- delta_0 + Y[t-1] + epsilon[t]  # Processus avec constante
  }
  
  # Création de la variable de tendance
  trend <- 1:nb_obs  # Variable temporelle croissante
  
  # pour tester un modèle avec constante, il est préférable d’adopter une spécification 
  # avec constante et tendance
  modele <- lm(Y[2:nb_obs] ~ Y[1:(nb_obs-1)] + trend[2:nb_obs])
  
  phi_1 <- coef(modele)[2]         # Coefficient estimé phi_1 (sur Yt-1)
  gamma <- phi_1 - 1              # Calcul de gamma estimé
  
  # Ecart-type de gamma (égal à l'écart-type de phi_1)
  se_gamma <- summary(modele)$coefficients[2, 2]
  
  # Statistique de test
  t_stats[i] <- gamma / se_gamma
}

# Estimation de la densité par noyau pour visualiser la distribution
densite <- density(t_stats)

# Histogramme avec la courbe de densité lissée
hist(
  t_stats, 
  breaks = 50, 
  probability = TRUE, 
  col = "lightblue", 
  main = "Distribution des t-statistiques avec lissage par noyau", 
  xlab = "t-stat"
)
lines(
  densite,
  col = "red",
  lwd = 2
)

# Calcul des valeurs critiques pour 10%, 5% et 1%
val_crit_est_10 <- quantile(t_stats, 0.10)
val_crit_est_5  <- quantile(t_stats, 0.05)
val_crit_est_1  <- quantile(t_stats, 0.01)

cat("Valeur critique unilatérale à 10% :", val_crit_est_10, "\n")
cat("Valeur critique unilatérale à 5%  :", val_crit_est_5, "\n")
cat("Valeur critique unilatérale à 1%  :", val_crit_est_1, "\n")

# Valeurs critiques réelles pour n = 100 et p = 10%, p = 5% et p = 1%
critical_values <- unitrootTable(trend = "ct", statistic = "t")

val_crit_10 <- critical_values["100", "0.100"]
val_crit_5  <- critical_values["100", "0.050"]
val_crit_1  <- critical_values["100", "0.010"]

# Tableau comparatif
tableau_comparatif <- tibble(
  "Seuil" = c("10%", "5%", "1%"),
  "Valeur critique estimée" = c(val_crit_est_10, val_crit_est_5, val_crit_est_1),
  "Valeur critique réelle" = c(val_crit_10, val_crit_5, val_crit_1)
)

tableau_comparatif
```

Nous remarquons que les valeurs critiques estimées sont proches de celles de la table de Dickey-Fuller.

La valeur de la constante dans les simulations n'a pas d'impact sur les résultats du test. En comparant les valeurs critiques estimées pour $δ_0 = 5$ et $δ_0 = 10$, on observe qu'elles restent identiques et proches des valeurs critiques théoriques issues de la table de Dickey-Fuller. Cela confirme que la constante influence le niveau moyen du processus $Y_t$, mais n'affecte ni la statistique de test ni la significativité des résultats.



\newpage
# Analyse de la série temporelle du PIB des USA sur la période 1990-2023

```{r, echo=FALSE}
load("data/GDP_US_1990_2023.RData")
```

## Visualisation de la série
```{r, echo=FALSE}
str(df_Y_us)
```

Il est important de vérifier que la Date est bien en format 'Date' !

```{r}
ggplot(df_Y_us, aes(x=Date, y=PIB)) +
  geom_line(color="blue", size=1) +
  labs(title="Évolution du PIB des États-Unis (1990-2024)",
       x="Année",
       y="PIB (en milliards de dollars)") +
  theme_minimal()
```

L'évolution du PIB des États-Unis n'a fait que d'augmenter depuis 1990, ce qui est caractéristique d'une tendance à la hausse. On remarque également quelques fortes baisses à certaines périodes. 
Aussi, dû au fort choc et arrêt de la production en 2019 en raison de la crise COVID, on va restreindre la période à 1990-2019.

\newpage
## 1. Période de 1990 à 2019

### 1. Mettre la série en time série et restreindre à la période 1990-2019
```{r}
PIB_2019 <- ts(data = df_Y_us$PIB, start = c(1990, 1), end = c(2019, 1), frequency = 4)

plot(PIB_2019, main="Time-Series du PIB des USA sur la période 1990 à 2019", col = "red")
```

La série temporelle met en évidence Un premier choc baissier visible en 2001, dû aux attentats du 11 septembre 2001. 
On remarque aussi la chute de la tendance haussière du PIB des USA en 2008, dû à la crise financière et bancaire des subprimes. Ces chocs on eu un impacte significatif sur le PIB au USA.

\newpage
### 2. Zones ombrées pour les périodes de récession officielle aux US.
```{r}
# Jusqu'à la période 2019
us_df_filtre <- df_Y_us |> 
  filter(Date <= as.Date("2019-01-01"))
```

```{r}
# Exemple des périodes de récession officielle aux US (source : NBER)
recessions <- data.frame(
  start = as.Date(c("1990-07-01", "2001-03-01", "2007-12-01")),
  end   = as.Date(c("1991-03-01", "2001-11-01", "2009-06-01"))
)

# Tracer le graphique avec zones de récession
ggplot(us_df_filtre, aes(x = Date, y = PIB)) +
  # Ajout des zones de récession
  geom_rect(data = recessions, 
            aes(xmin = start, xmax = end, ymin = -Inf, ymax = Inf),
            fill = "orange", alpha = 0.3, inherit.aes = FALSE) +
  # Courbe du PIB
  geom_line(color = "blue", size = 1) +
  # Titres et labels
  labs(title = "Évolution du PIB des États-Unis (1990-2019)",
       x = "Année",
       y = "PIB (en milliards de dollars)") +
  # Thème épuré
  theme_minimal()
```

Les zones ombrées montrent bien les différents points de récessions officielle fourni par la National Bureau of Economic Research | NBER. La récession la plus marquante fut celle de 2008, qui dura le plus longtemps. 


### 3. ACF et PACF de la série

```{r}
par(mfrow=c(1,2))
Acf(PIB_2019, main = "ACF du PIB des USA", col="lightblue", lwd = 4)
Pacf(PIB_2019, main = "PACF du PIB des USA", col="orange", lwd = 4)
par(mfrow=c(1,1))
```

La PACF montre que le PIB des USA dépend fortement du PIB de l'année précédente.
L'ACF montre une décroissance lente et progressive des autocorrélations, cette décroissance graduelle sans coupure nette est caractéristique d'un processus non-stationnaire. 

La série présente une forte tendance, ce qui est signe de non-stationnarité. Elle présente aussi une structure de dépendance où chaque observation est fortement liée aux observations précédentes et un comportement compatible avec un processus autorégressif d'ordre 1 (AR(1)) ou un modèle ARIMA avec composante intégrée. 


### 4. Procédure de test de racine unitaire avec le test de Dickey-Fuller simple puis le test de Dickey-Fuller augmentée.

On va ainsi chercher à savoir si l'hypothèse nulle H0 (la série est non stationnaire, elle suit un processus de racine unitaire) est rejetée. 

La stratégie séquentielle pour le test de racine unitaire consiste à :

1. Tester un modèle avec tendance et constante

2. Si on ne rejette pas H0 (présence de racine unitaire) → Tester un modèle avec seulement une constante

3. Si on ne rejette toujours pas H0 → Tester un modèle sans constante ni tendance

#### a). Test de Dickey-Fuller Simple (DF) avec approche séquentielle

Modèle avec tendance et constante :
```{r}
# Test de Dickey-Fuller simple
df_trend_const <- ur.df(PIB_2019, type = "trend", lags = 0)
summary(df_trend_const)
```

test-statistic = -1.2357 > tau3 pour 1%, 5%, et 10% donc on ne peut pas rejeter H0, alors on continue avec le modèle suivant. 

Modèle avec seulement une constante :
```{r}
df_const <- ur.df(PIB_2019, type = "drift", lags = 0)
summary(df_const)
```

test-statistic = 0.5628 > tau2 pour 1%, 5%, et 10% donc on ne peut pas rejeter H0, ce qui signifie que la racine unitaire est toujours présente, alors on continue avec le modèle suivant.

Modèle sans tendance ni constante :
```{r}
df_none <- ur.df(PIB_2019, type = "none", lags = 0)
summary(df_none)
```

Test-statistic > tau1, alors H0 est acceptée ici, la série est non stationnaire, il faudra donc différencier la série.


#### b). Test de Dickey-Fuller Augmenté (ADF) avec approche séquentielle

Lorsque l'autocorrélation des résidus est importante, on utilise l'ADF avec sélection automatique du lag optimal (généralement par le critère AIC ou BIC).

Modèle avec tendance et constante :
```{r}
# Test de Dickey-Fuller augmenté
adf_trend_const <- ur.df(PIB_2019, type = "trend", selectlags = "AIC")
summary(adf_trend_const)
```

test-statistic : -1.7839 > tau3, donc H0 n'est pas rejeté, alors alors on continue avec le modèle suivant.

Modèle avec seulement une constante :
```{r}
adf_const <- ur.df(PIB_2019, type = "drift", selectlags = "AIC")
summary(adf_const)
```

test-statistic : 0.1899 > tau2, donc H0 n'est pas rejeté, alors alors on continue avec le modèle suivant

Modèle sans tendance ni constante :
```{r}
adf_none <- ur.df(PIB_2019, type = "none", selectlags = "AIC")
summary(adf_none)
```

Test-statistic > tau1, alors H0 est acceptée ici, la série est non stationnaire, il faudra donc différencier la série.

Que ce soit pas la méthode Dickey-Fuller simple ou augmentée, les test statistiques valident H0, alors la série du PIB est non stationnaire, il faudra différencier la série.


### 5. Appliquer le test de stationaritée de KPSS.

Hypothèse du test KPSS :

H₀ (hypothèse nulle) : La série est stationnaire autour d'une moyenne ou d'une tendance linéaire.

H₁ (hypothèse alternative) : La série est non-stationnaire.

```{r, message=FALSE, warning=FALSE}
kpss.test(PIB_2019)
```

p-value < 0.05, alors on rejette H0, la série est non-stationnaire, le test de KPSS donne un résultat similaire aux test de Dickey-Fuller. 


\newpage
## 2. Période de 1990 à 2023

### 1. Mettre la série en time série et restreindre à la période 1990-2023

```{r}
PIB_2023 <- ts(data = df_Y_us$PIB)
```


```{r}
# Tracer la série temporelle

plot(PIB_2023, main="Time-Series du PIB des USA sur la période 1990 à 2023", col = "red")
```


### 2. Zones ombrées pour les périodes de récession officielle aux US (1990-2023)
```{r}
# Périodes de récession officielle aux US de 1990 à 2023

recessions <- data.frame(
  start = as.Date(c("1990-07-01", "2001-03-01", "2007-12-01", "2020-02-01")),
  end   = as.Date(c("1991-03-01", "2001-11-01", "2009-06-01", "2020-04-01"))
)


# Tracer le graphique avec zones de récession
ggplot(df_Y_us, aes(x = Date, y = PIB)) +
  # Ajout des zones de récession
  geom_rect(data = recessions, 
            aes(xmin = start, xmax = end, ymin = -Inf, ymax = Inf),
            fill = "orange", alpha = 0.3, inherit.aes = FALSE) +
  # Courbe du PIB
  geom_line(color = "blue", size = 1) +
  # Titres et labels
  labs(title = "Évolution du PIB des États-Unis (1990-2023)",
       x = "Année",
       y = "PIB (en milliards de dollars)") +
  # Thème épuré
  theme_minimal()
```

Les zones ombrées montrent bien les différents points de récessions officielle fourni par la National Bureau of Economic Research | NBER. La récession la plus marquante fut celle de 2008, qui dura le plus longtemps.

### 3. ACF et PACF de la série (avec la période 1990-2023)

```{r}
par(mfrow=c(1,2))
Acf(PIB_2023, main = "ACF du PIB des USA (2023)", col="lightblue", lwd = 4)
Pacf(PIB_2023, main = "PACF du PIB des USA (2023)", col="orange", lwd = 4)
par(mfrow=c(1,1))
```

La PACF montre que le PIB des USA dépend fortement du PIB de l'année précédente.
L'ACF montre une décroissance lente et progressive des autocorrélations, cette décroissance graduelle sans coupure nette est caractéristique d'un processus non-stationnaire. 

La série présente une forte tendance, ce qui est signe de non-stationnarité. Elle présente aussi une structure de dépendance où chaque observation est fortement liée aux observations précédentes et un comportement compatible avec un processus autorégressif d'ordre 1 (AR(1)) ou un modèle ARIMA avec composante intégrée.

Aucun retard significatif n'apparait en prenant en compte la période globale.


### 4. Procédure de test de racine unitaire avec le test de Dickey-Fuller simple puis le test de Dickey-Fuller augmenté

#### a). Test de Dickey-Fuller Simple (DF) avec approche séquentielle

```{r}
# Modèle avec tendance et constante
df_trend_const_2023 <- ur.df(PIB_2023, type = "trend", lags = 0)
summary(df_trend_const_2023)
```

Comme la statistique du test de -2.5593 est supérieure à tau3 pour tous les niveaux de signification (1%, 5%, 10%), l'hypothèse nulle (H0 : série non stationnaire) n'est pas rejetée. La série est donc considérée comme non stationnaire, et nous devons la différencier pour obtenir une stationnarité.


```{r}
# Modèle avec seulement une constante
df_const_2023 <- ur.df(PIB_2023, type = "drift", lags = 0)
summary(df_const_2023)
```

La statistique de 0.5829 est bien supérieure aux valeurs critiques, et l'hypothèse nulle (présence de racine unitaire) ne peut pas être rejetée. La série reste non stationnaire.


```{r}
# Modèle sans tendance ni constante
df_none_2023 <- ur.df(PIB_2023, type = "none", lags = 0)
summary(df_none_2023)
```

Le test-statistique de 5.3468 est bien supérieur à tau1, ce qui confirme que l'hypothèse nulle est validée. La série est non stationnaire et nécessite une différenciation.


#### b). Test de Dickey-Fuller Augmenté (ADF) avec approche séquentielle

```{r}
# Modèle avec tendance et constante
adf_trend_const_2023 <- ur.df(PIB_2023, type = "trend", selectlags = "AIC")
summary(adf_trend_const_2023)
```

La statistique de -2.0308 est inférieure à tau3 mais supérieure à tau1, ce qui indique que l'hypothèse nulle ne peut pas être rejetée à un niveau de signification de 1%. Cependant, la série reste non stationnaire.


```{r}
# Modèle avec seulement une constante
adf_const_2023 <- ur.df(PIB_2023, type = "drift", selectlags = "AIC")
summary(adf_const_2023)
```

La statistique de 0.7809 est bien supérieure aux valeurs critiques pour tau2, et l'hypothèse nulle est acceptée. La série est non stationnaire et devra être différenciée.


```{r}
# Modèle sans tendance ni constante
adf_none_2023 <- ur.df(PIB_2023, type = "none", selectlags = "AIC")
summary(adf_none_2023)
```

Le test-statistique de 5.8175 est bien supérieur aux valeurs critiques pour tau1, ce qui confirme que l'hypothèse nulle de racine unitaire est validée. La série est non stationnaire.


### 5. Appliquer le test de stationnarité de KPSS (pour la période 1990-2023)

```{r, message=FALSE, warning=FALSE}
# Test de KPSS
kpss.test(PIB_2023)
```

Le p-value est inférieur à 0.05, ce qui permet de rejeter l'hypothèse nulle (stationnarité autour de la moyenne ou d'une tendance linéaire). Cela confirme également que la série est non stationnaire.

Les résultats des tests de Dickey-Fuller et du test KPSS montrent que la série du PIB 2023 est non stationnaire. En effet, tant les tests DF que l'ADF n'ont pas permis de rejeter l'hypothèse nulle, et le test KPSS a également rejeté l'hypothèse de stationnarité. La série du PIB doit donc être différenciée pour obtenir une série stationnaire.

\newpage
## 3.Conclusion

Les conclusions principales concernant la non-stationnarité de la série du PIB des États-Unis ne sont pas modifiées par l'extension de la période d'analyse de 1990 à 2023. L'ajout de la crise de 2008 et de la récession liée à la pandémie de COVID-19 en 2020 renforce plutôt l'idée que la série du PIB présente des tendances non stationnaires sur une période plus longue, ce qui est confirmé par tous les tests. La série du PIB reste fortement liée à ses valeurs passées, ce qui nécessite une différenciation pour obtenir une stationnarité.

Ainsi, bien que les périodes de récession supplémentaires apportent un contexte enrichi, la conclusion fondamentale — que la série est non stationnaire et nécessite des ajustements — reste inchangée.
